【裁判字號】    90,台上,2732
【裁判日期】    900503
【裁判案由】    重傷害
【裁判全文】
最高法院刑事判決                                九十年度台上字第二七三二號
    上  訴  人  乙○○
右上訴人因甲○○自訴重傷害案件，不服台灣高等法院台中分院中華民國八十八年三
月二十四日第二審更審判決（八十八年度上更(一)字第二九號，自訴案號：台灣台中地
方法院八十五年度自字第一二一一號），提起上訴，本院判決如左：
    主  文
上訴駁回。
    理  由
按刑事訴訟法第三百七十七條規定，上訴於第三審法院，非以判決違背法令為理由，
不得為之。是提起第三審上訴，應以原判決違背法令為理由，係屬法定要件。如果上
訴理由狀並未依據卷內訴訟資料，具體指摘原判決不適用何種法則或如何適用不當，
或所指摘原判決違法情事，顯與法律規定得為第三審上訴理由之違法情形，不相適合
時，均應認其上訴為違背法律上之程式，予以駁回。本件上訴人乙○○上訴意旨略稱
：(一)、被害人甲○○在自訴狀陳稱其剛從車上下來，上訴人即突然向其頭部攻擊，其
不知上訴人手持何物云云。然被害人嗣後至台中榮民總醫院就診時，則向醫院人員稱
其係遭木棍打傷，而警員林永章證述其到場時，見林文泉持鐵棍，上訴人則為空手，
林文泉亦供稱其確曾持鐵棍；是上訴人於衝突發生時，既未持有任何凶器，則被害人
所稱遭人以木棍打傷，究係由何人所為，自應由原審查明，雖沙鹿童綜合醫院及台中
榮民總醫院均覆以「無法判定是何種器物所傷」，惟原審仍非不能針對相關人員訊明
以資認定，詎竟未予調查，自有應於審判期日調查之證據而未予調查之違法。(二)、本
件係由台灣省台中港務警察所 (下稱台中港警所）警員林永章於接獲報案後前往處理
，據其於第一審之供述，及王朝輝在警訊中所供，警方到現場處理時，並不了解所有
案發經過，亦非已確知何人為犯罪行為人，上訴人乃於警方尚未懷疑其為犯罪人前，
即主動向有偵查職權之警方人員詳述經過，自係自首，應予減輕其刑，原判決顯有判
決不適用法則之違法。(三)、被害人初至沙鹿童綜合醫院就診時，「右眼視力為光感」
，顯見其於當時之右眼視能並未達毀敗之程度。其嗣後再往台中榮民總醫院接受右眼
眼球內容物摘除及人工眼球置入手術，與上訴人行為間有否相當因果關係，而應課以
傷害致重傷之刑責，實非完全無疑。原審就此亦未詳加調查，有調查未盡之違法云云
。
惟查：證據之取捨、事實之認定，乃事實審法院職權行使之範圍，茍其證據之取捨及
事實之認定，不違背經驗法則與論理法則，即不容任意指摘為違法，而據為上訴第三
審之適法理由。原判決依據被害人之指述，上訴人在警訊時亦供承其以拳頭打中被害
人之雙眼，證人魏趨造、王朝輝在警訊中之供證，台中港警所警員林永章在第一審之
證述，台中榮民總醫院之診斷證明書會簽意見表、沙鹿童綜合醫院八十五年十一月二
十一日沙鹿童字第六○二號函等證據，綜合判斷，認定上訴人確有毆打被害人頭部，
使之受有右眼外傷性眼球破裂、左眼眼眶瘀血及結膜下出血，致右眼之視能毀敗，完
全失明而無法恢復視力之犯行。因而維持第一審論處上訴人傷害人之身體，因而致人
於重傷罪刑，駁回上訴人在第二審之上訴，已敘明其所憑之證據及認定之理由。而以
上訴人否認有傷害致重傷犯行，辯稱當時係被害人與其他人共同對伊圍毆，伊為正當
防衛，被害人之右眼係被其友人持棍打傷，非伊所為，且伊係自首云云，乃卸責之詞
，不足採信，於理由內詳加說明及指駁。經核所為論斷，均與卷內資料相符，從形式
上觀察，並無認定事實不依證據或有何採證違背經驗法則、論理法則等違法情形存在
。而依卷附沙鹿童綜合醫院八十五年十一月二十一日沙鹿童字第六○二號函 (見一審
卷第三八頁）所載，被害人於八十五年九月五日下午二時四十分被送至該院急診時，
經檢查為兩眼外傷，右眼球已破裂，該院乃建議施行右眼球摘除，惟經急診值班醫師
解釋後，被害人與家屬要求轉往台中榮民總醫院尋求較好之意見和處置；復依台中榮
民總醫院病歷資料司法查詢會簽意見表 (見前引卷第四七頁）所載，被害人於八十五
年九月五日下午前去急診時，經檢查顯示雙眼瘀腫，右眼鞏膜有一 12mm 大破洞，右
眼視力無光感，於值班醫師解釋後，施行右眼內容物剔除術等情以觀，顯見被害人於
送往沙鹿童綜合醫院急診時，其右眼已無光感，該院始建議施行右眼球摘除，是其診
斷書上記載「右眼視力為光感」，應係「右眼視力無光感」之誤。則原審依憑上開證
據，認定被害人遭上訴人毆打後，其右眼視能已達毀敗之程度，自無應於審判期日調
查之證據而未予調查之違法。又自首除在有偵查職權之機關或公務員尚未發覺犯罪事
實或犯罪之人前，自為報告其犯罪行為外，尚須有接受裁判之意思，始得依刑法第六
十二條前段之規定，減輕其刑。依在場目睹並託人向警方報案之王朝輝在警訊供證：
上訴人於毆打被害人後，欲駕駛機車離開，為其趨前攔阻，警方未到場時魏趨造與上
訴人口角並互毆 (見偵查卷第十八至十九頁）；證人魏趨造在第一審時供證：「到現
場時，見到乙○○正要離去」 (見一審卷第二四頁反面），警訊時供證：其與上訴人
理論，續而拉扯，其後並互毆 (見偵查卷第十四頁反面）；林文泉警訊時供證：其見
被害人受傷，用手摀著眼睛，上訴人與魏趨造口角並拉扯，因無法勸離，其回車上拿
鐵管要勸魏趨造與上訴人分開，剛好警方到達現場 (見偵查卷第十六頁反面、第十七
頁 )，復於第一審供證：「有看到魏趨造與乙○○在拉扯，我即下車去阻擋他們，警
方亦趕到」 (見一審卷第二四頁反面）；警員林永章在第一審證述：「是接受民眾報
案才至現場，到場時只見魏趨造與陳在拉扯，沈以雙手摀住眼睛靠貨櫃旁，我即與王
朝輝將甲○○送至醫院救護」，嗣經訊以：「何人圍堵乙○○﹖」時，陳稱：「是林
文泉 (誤載為林文權）與魏趨造」 (見一審卷第四三頁）各等語。顯見上訴人係於毆
打被害人成傷後，即欲行離去，但為王朝輝攔阻，旋與前來理論之魏趨造拉扯甚而互
毆，警員到場時猶見兩人尚在拉扯，則其既係經由他人強制攔阻始不得不逗留現場，
警員到場時復未主動報告其犯罪事實，足徵當時其並無自首接受裁判之意思。而警員
到達時依其目睹之現場狀況，及經由偕同王朝輝先迅將已受傷之被害人送至醫院治療
等過程，已堪憑認上訴人涉有傷害之嫌疑，則其於對上訴人製作警訊筆錄前，自屬已
發覺上訴人之犯罪。原審依據上開供述證據及港警所刑事案件移送書上破案經過欄之
記載，認上訴人並非自首，自無判決不適用法則之可言。上訴意旨，非依卷內資料執
為指摘，徒就原判決已說明之事項，及原審採證認事之職權行使，任意指摘為違法，
且為事實之爭執，顯與法律規定得為第三審上訴理由之違法情形，不相適合。其上訴
違背法律上之程式，應予駁回。
據上論結，應依刑事訴訟法第三百九十五條前段，判決如主文。
中      華      民      國     九十     年      五      月      三      日
                              最高法院刑事第十一庭
                                  審判長法官  陳  炳  煌
                                        法官  陳  正  庸
                                        法官  楊  商  江
                                        法官  陳  世  雄
                                        法官  徐  文  亮
      右正本證明與原本無異
                                              書  記  官
中      華      民      國     九十     年      五      月      十      日


司法院資訊處製作；財團法人民間司法改革基金會備份。
